臺灣高等法院臺中分院民事判決　　　　 96年度上易字第194號
上　訴　人　戊○○
訴訟代理人　黃錦郎律師
複　代理人　游琦俊律師
視同上訴人　丁○○
　　　　　　己○○
　　　　　　乙○○○
上 列一 人
訴訟代理人　甲○○　　住彰化縣員林鎮○○○路336號
被　上訴人　丙○○　　住彰化縣員林鎮○○路○段5號
上列當事人間請求分割共有物事件，上訴人對於中華民國96年4
月24日臺灣彰化地方法院95年度訴字第928號第一審判決提起上
訴，本院於96年ll月7日言詞辯論終結，判決如下：
    主  文
上訴駁回。
第二審訴訟費用由上訴人負擔。
    事實及理由
壹、程序部分：
一、本件為分割共有物之訴訟，其訴訟標的對各共有人必須合一
    確定，故雖僅上訴人戊○○提起合法上訴，其上訴效力及於
    同造共有人丁○○、乙○○○、己○○，爰將之列為上訴人
    ，合先敘明。
二、上訴人丁○○、己○○經合法通知，未於言詞辯論期日到場
    ，核無民事訴訟法第386條所列各款情形，爰依被上訴人之
    聲請，由其一造辯論而為判決。
貳、實體部分：
一、被上訴人起訴主張：坐落彰化縣員林鎮○○段125地號、地
    目建、面積1159.24平方公尺土地（下稱系爭土地）為兩造
    共有。系爭土地並無因物之使用目的不能分割，或契約約定
    有不能分割之情形，惟兩造就分割方法無法達成協議，為此
    訴請判決分割系爭土地如原審判決附圖一所示之分割方案。
    經原審判決如被上訴人之聲明。上訴人不服，提起本件上訴
    ，被上訴人則聲明：駁回上訴。併稱：(一)伊希望維持原審判
    決之分割方案。(二)若按原審判決分割方案，伊將把土地即原
    判決分割方案丙、丁部分賣給上訴人乙○○○。伊曾希望將
    土地賣與上訴人戊○○，但上訴人戊○○不接受。(三)系爭土
    地上除上訴人戊○○現居住之房屋外，另有一棟上訴人戊○
    ○家族所建之房屋，該房屋價值比上訴人戊○○現居住之房
    屋價值高，若要拆除，應拆除價值較少的房屋等語。
二、上訴人戊○○則以：(一)原判決附圖一及附圖二之分割方法，
    對於被上訴人丙○○、上訴人丁○○、己○○所分得之土地
    ，僅座落位置稍有不同，而上訴人丙○○、丁○○希望二人
    分得之位置相鄰，個人分得之土地地形均屬完整且二邊（南
    北二側）鄰路等，均無差異。又上開三共有人於系爭土地上
    並無建物，故所分得土地亦無座落特定位置之必要。從而，
    本件無論採附圖一或二為分割，對上開三共有人均屬妥適。
    (二)附圖二之分割方案對於上訴人戊○○及乙○○○較有差別
    ，本件應審究者乃上訴人乙○○○依附圖二所分得之土地，
    是否對其絕對不利，而無法兼顧保留上訴人戊○○現所居往
    使用之建物。依附圖一編號戊部分，略呈倒L形，地形本非
    完整。附圖二編號甲部分，固略呈二個各自獨立方形區塊，
    似已減損其完整利用性。惟該二個區塊均與鄰地134地號土
    地相鄰，而該134地號土地本為乙○○○所有，如合併使用
    後，不會造成畸零地之問題，實與附圖編號戊部分之經濟效
    益，差異不大，甚且在其所分得土地北側鄰路寬度，乃因此
    增加甚多。反觀上訴人戊○○如不能依附圖二分得編號乙部
    分土地，則勢需拆除其賴以居住使用之唯一房屋，該房屋已
    依上訴人戊○○重度殘障之生活起居所需，而設置相關無障
    礙設施，且上訴人戊○○一家生活卑微清苦，如房屋被執行
    拆除，已無資力得為重新建築，恐將淪落街頭，生活陷入絕
    境。再者，上訴人戊○○於系爭土地上之建物，故因年代久
    遠未請領建築執照，且無法證明業經其他共有人全體之同意
    而搭建。惟其他共有人對上訴人戊○○於共有土地上搭建房
    屋乙節，亦從未表示異議，或請求回復原狀，致上訴人戊○
    ○誤以為有權利用土地，詎於本件分割共有物訴訟，竟以未
    經同意拒絕保留上訴人戊○○所有之建物，似亦有違誠信原
    則。(三)綜上，本件採附圖二為分割，尚能兼顧各共有人之利
    益及上訴人戊○○對於保留現所居住房屋迫切需求之特殊性
    等語。併聲明：(一)原判決廢棄。(二)兩造共有座落彰化縣員林
    鎮○○段125地號、地目建、面積1159.24平方公尺土地，分
    割如原判決附圖二所示即編號甲之土地面積436.32平方公尺
    分歸上訴人乙○○○取得；編號乙之土地面積193.21平方公
    尺分歸上訴人戊○○取得；編號丙之土地面積239.90平方公
    尺分歸上訴人己○○取得；編號丁之土地面積193.2l平方公
    尺分歸上訴人丁○○取得；編號戊之土地面積96.60平方公
    尺分歸被上訴人丙○○取得。(三)第一、二審訴訟費用由被上
    訴人負擔。
三、視同上訴人乙○○○則以：(一)若依照上訴人戊○○所提之附
    圖二方案，因為系爭土地為建地，134地號土地為旱地，無
    法合併使用。另外分到北方鄰121地號部分亦無道路可以進
    出，所以伊分得之部分是沒有通路的。121地號土地實際上
    非道路，且其上有上訴人戊○○家族所蓋之違章建築。(二)若
    依附圖一方案，上訴人戊○○可使用其母親出租予他人之房
    屋，希望維持原審判決主文分割方案，該分割方案不會造成
    畸零地之問題。(三)伊希望以持分之比例決定分得面臨土地之
    寬度，每個人分得之前後寬度不同，原審判決之分割方案無
    此問題等語。聲明：求為適法判決。另視同上訴人丁○○、
    己○○未於言詞辯論期日到庭，亦未提出任何書狀或陳述。
四、被上訴人主張系爭土地為兩造所共有，其應有部分被上訴人
    為1/12、上訴人戊○○1/6、視同上訴人丁○○2/12、視同
    上訴人乙○○○271/720、視同上訴人己○○149/720；系爭
    土地並無因物之使用目的不能分割或契約訂有不分割期限之
    情形，且兩造無法協議分割等情，業據其提出土地登記謄本
    、地籍圖謄本為證，並為上訴人於原審所不爭執，自堪信為
    真正。
五、按法院定分割方法時，必須考量兩造利益、意願、土地上建
    物之現況、各共有人使用原建物位置、分割後各共有人分持
    土地之方整、坐向、地形、對外通路及利用價值等，而求其
    公平。查，本件系爭土地僅南方偏東方向面臨草屯鎮與員林
    鎮間往來之員草路，其他三方分別為同段123號土地、121號
    土地及視同上訴人乙○○○所有之134號土地，是僅有面臨
    南偏東之一方有可供出入之道路。其上有上訴人所有鐵皮屋
    頂磚造平房、及上訴人之家屬所有之烤漆磚造房屋，除蓋有
    房屋以外部分均雜草叢生，而上訴人所欲保存之鐵皮屋頂磚
    造平房係69年以前所蓋，並無保存登記等情。有勘驗筆錄附
    卷足稽，復為兩造所不爭。足見系爭土地以面臨員草路之部
    分土地價值較高。本件上訴人戊○○主張依附圖二分割，以
    保留現由其使用而面臨員草路之磚造平房，該建物於民國69
    年6月l日以前已建築，屬合法建物等語。惟查：該建物為鐵
    皮屋頂磚造平房，如依上訴人戊○○主張之原審判決附圖二
    分割方案，考量保留該建物而遷就建物位置分割，因之為彎
    曲形狀方式分割系爭土地，將使其他共有人面臨員草路之面
    寬較其持分比率為小，而降低其他共有人取得土地之價值。
    亦使視同上訴人乙○○○分得之編號甲土地之地形曲折，造
    成不規則之形狀，因分成二塊，使較北方該部分土地利用價
    值及經濟效用大為喪失，致土地利用困難，將發生無法達到
    土地使用經濟效用之目的。雖上訴人辯稱：伊願鑑價補償，
    且乙○○○可與相鄰之134號土地共同合併使用云云，惟為
    其餘共有人所反對，而同段134號土地地目為旱，與本件系
    爭土地為建不同，難認可於建築時合併使用。況被上訴人丙
    ○○陳明願以公告現值出售其應有部分予上訴人，使上訴人
    增加持分，以遂上訴人之願，供其保有現況之原判決附圖二
    所示乙部分房屋，該提議亦為上訴人所不接受。是上訴人徒
    以伊僅願持有上開乙部分面積，無異強求其餘共有人給予其
    所欲求之位置。況其已長期使用系爭土地，對其他未使用系
    爭建物之共有人亦非公平，且該鐵皮磚造建物屋齡已近三十
    年，堪認經濟價值不多，並無保存之價值，是本件分割自無
    遷就地上建物之必要。再者，如依原判決所命之分割方案，
    土地地形皆為長型方正而有利完整使用，可提高系爭土地之
    整體經濟效用，並使各共有人所分得之土地均能與外界道路
    聯絡，順暢無阻，土地共有人等面臨馬路之寬度復與其持份
    比率相當，每位共有人皆可有效利用所分得土地，使得系爭
    土地能發揮其應有之使用價值，符合社會經濟利益及整體共
    有人之利益，被上訴人丙○○復與乙○○○協議將附圖所示
    丙、丁部分出售予乙○○○，與乙○○○所取得之戊部分連
    接為一區，有利土地之使用；雖戊○○於辯論終結後始具狀
    稱買得丙○○等持分，惟其買受在後，效力未定，故自不能
    以上訴人自稱家貧、無力改建而影響其他共有人之權益與土
    地之整体開發利用。另上訴人戊○○亦得使用其分得土地上
    編號甲部分之烤漆板磚造房屋，故應認以附圖一為允當。上
    訴人戊○○主張應依如原判決附圖二所示分割方案之方法分
    割，尚無足取。
六、綜上所述，本院認為系爭土地依原判決附圖所示之分割方法
    分割，妥適公平，且較符全體共有人利益，被上訴人訴請依
    原判決附圖一分割方案分割系爭土地，為有理由，應予准許
    。原審因而依原判決附圖一所示方法分割系爭土地，於法並
    無不合。上訴意旨指摘原判決不當，求予廢棄改判，為無理
    由，應予駁回。又本件事證已臻明確，兩造其餘攻擊防禦方
    法與判決結果不生影響，自無庸一一論究，併此敘明。
七、據上論結，本件上訴為無理由，依民事訴訟法第385條第l項
    前段、第449條第l項、第78條、第85條第3項、第463條，判
    決如主文。
中　　華　　民　　國　　96　　年　　11　　月　　21　　日
                  民事第六庭    審判長法　官  袁再興
                                      法　官  陳賢慧
                                      法　官  吳惠郁
以上正本係照原本作成。
不得上訴。
                                      書記官  江玉萍
中　　華　　民　　國　　96　　年　　11　　月　　23　　日
                                                      Ｍ
